---
title: "Análise da Poluição do Ar com Dados do GBD"
author: "João Silva, Marco, Mariana"
date: "`r Sys.Date()`"
output:
  pdf_document:
    toc: true
    number_sections: true
    citation_package: default
bibliography: referencias.bib
csl: apa7.csl
---

```{r setup, include=FALSE}
knitr::opts_chunk$set(echo = TRUE)
```

# Resumo

Este trabalho analisa os impactos da poluição do ar na saúde pública utilizando 
dados do Global Burden of Disease (GBD)[@bennitt_global_nodate]. Através de técnicas de preparação e 
análise exploratória de dados (EDA), são identificadas tendências, padrões e 
potenciais problemas de qualidade nos dados.

# Introdução

A poluição do ar é um dos principais fatores de risco para doenças respiratórias 
e cardiovasculares. Este estudo visa explorar os dados do GBD para compreender 
melhor os efeitos da poluição do ar em diferentes países, faixas etárias e géneros.

# Metodologia

## Fonte de Dados

- Dados extraídos do GBD 2021
- Ferramenta utilizada: GBD Results Tool
- Link da pesquisa: https://vizhub.healthdata.org/gbd-results?params=gbd-api-2021-permalink/c2a257eab66c4f3085ce54c40b651db1
- Em termos de temas (features) temos:
        *Fatores de risco (poluição e subdivisões e tabagismo)
        *Causa (doenças respiratórias crónicas e suas subdivisões)
        *Sexo
        *Idade
        *Locais (regiões who, continentes (?), SDI e sistemas de saúde)
        *Anos (1990, 2000, 2010,2020 e 2021)

## Preparação dos Dados

- Seleção de colunas relevantes (e.g., país, ano, sexo, idade, medida, causa)
- Tratamento de dados faltantes e outliers
- Verificação de formatos e consistência

```{r,message=FALSE}
library(dplyr)
```

```{r}
#Importar os dados
gbd_data <- read.csv("IHME-GBD_2021_DATA-11d67504-1.csv")
gbd_data2 <- read.csv("IHME-GBD_2021_DATA-11d67504-2.csv")
#Juntar as duas bases de dados
gbd_total <- bind_rows(gbd_data, gbd_data2)
#Sumário dos dados
glimpse(gbd_total)
```

```{r}
names(gbd_total)
```

```{r}
# Devolve um vetor com todos os valores únicos (os nomes das categorias)
measure_classes <- unique(gbd_total$measure)
print(measure_classes)
```

```{r}
location_classes <- unique(gbd_total$location)
print(location_classes)
```

```{r}
cause_classes <- unique(gbd_total$cause)
print(cause_classes)
```

```{r}
rei_classes <- unique(gbd_total$rei)
print(rei_classes)
```

```{r}
metric_classes <- unique(gbd_total$metric)
print(metric_classes)
```

```{r}
age_classes <- unique(gbd_total$age)
print(age_classes)
```


## Ferramentas

- Linguagem: R
- Ambiente: RStudio
- Pacotes: `tidyverse`, `ggplot2`, `dplyr`, `readr`, `knitr`, `rmarkdown`

# Análise Exploratória dos Dados (EDA)

library(ggplot2)

## Distribuição por País e Ano

## Diferenças por Sexo e Faixa Etária

# Discussão

*Interpretação dos resultados
*Comparação com fontes externas (e.g., WHO, dados governamentais)
*Limitações dos dados e da análise

# Conclusão

*Principais conclusões sobre o impacto da poluição do ar
*Sugestões para futuras investigações

# Referências



# Anexos


